【裁判字號】    90,上訴,1491
【裁判日期】    900724
【裁判案由】    偽造有價證券等
【裁判全文】
臺灣高等法院刑事判決                            九十年度上訴字第一四九一號
    上  訴  人  臺灣板橋地方法院檢察署檢察官
    被      告  丙○○
    指定辯護人  本院公設辯護人
右上訴人因被告偽造有價證券等案件，不服臺灣板橋地方法院八十九年度訴字第一六
號，中華民國九十年三月十五日第一審判決（起訴案號：臺灣板橋地方法院檢察
署八十九年度偵字第一三五九四號）提起上訴，本院判決如左：
    主  文
上訴駁回。
    理  由
一、公訴意旨略以：被告丙○○於民國八十七年三月間，受僱於年籍不詳姓名為「莊
    志良」之男子，共同組成以幫助他人辦理貸款為幌子藉以騙取他人財物之集團。
    二人基於共同意圖為自己不法所有之犯意聯絡，在台中市○○路○段某處，由丙○○冒稱為李坤政，誘使甲○○陷於錯誤，由丙○○帶同甲○○共同至寶島商業
    銀行延平分行辦理新不求人貸款新台幣（下同）三十萬元，經該行審核後核准貸
    款二十萬元，由該年籍不詳莊志良取得該二十萬元，即潛逃無蹤，並由該莊志良
    分取六千元予丙○○。嗣因甲○○收得前開貸款繳交二十萬元本息通知書時，始
    知受騙，乃於八十七年十一月十三日找丙○○理論，雙方在台中市○○路泡沫紅
    茶店商談還款事宜，丙○○為取信於甲○○，意圖供行使之用，在上開場所，偽
    填「李坤政」署名、並蓋指紋於上，開立面額四萬元本票，到期日分別為八十七
    年十二月十日、八十八年一月十日、八十八年二月十日、八十八年三月十日共四
    紙交付予甲○○。嗣屆期甲○○欲提兌時，丙○○業已潛逃，甲○○始知再度受
    騙。案經甲○○告訴，因認被告丙○○所為，係涉有刑法第二百零一條第一項之
    偽造有價證券罪及第三百三十九條第一項之詐欺取財罪嫌云云。
二、按犯罪事實應依證據認定，無證據不得推定其犯罪事實，刑事訴訟法第一百五十
    四條定有明文，又告訴人之告訴，係以使被告受刑事訴追為目的，是其陳述是否
    與事實相符，仍應調查其他證據以資審認；且認定不利於被告之事實，須依積極
    證據，苟積極證據不足為不利於被告事實之認定時，即應為有利於被告之認定，
    更不必有何有利之證據，最高法院五十二年台上字第一三００號判例及三十年上
    字第八一六號判例分別著有明文。又按刑法第三百三十九條第一項詐欺取財罪之
    成立，以意圖為自己或第三人不法所有，以詐術使人將本人或第三人之物交付為
    要件，故須具備：(一)行為人有為自己或第三人不法所有之主觀意圖。(二)行為人向
    被害人施用詐術。(三)被害人因其詐術而陷於錯誤，而交付本人或第三人之物等三
    項構成要件始足當之，苟欠缺其一，即無從成立該罪。
三、公訴人認被告丙○○涉有上開罪嫌係以：告訴人甲○○之告訴狀，及寶島商業銀
    行延平分行甲○○「新不求人」信用貸款借款申請書影本一紙、本票影本四紙為
    其主要論據。訊據被告丙○○堅決否認有偽造有價證券及詐欺犯行，辯稱：我是
    受僱於莊志良，幫告訴人甲○○辦理信用貸款，一起去對保，對保時告訴人甲○○有簽名、蓋章，我都沒有經手錢。告訴人甲○○有拿到十萬元。本票不是在我
    自由意志下簽發，是告訴人甲○○打電話騙我說，有朋友要辦理貸款，約我出來
    在泡沫紅茶店，我到了以後，他叫四個男子強押我，打我一頓，其中一人並用壹
    把開山刀架在我脖子上，我說為什麼打人，他說貸款只拿到十萬元，另外十萬元
    那裡去了，我說我沒有經手，他說不管。他要我簽「李坤政」的本票，我說我不
    姓李，他說不姓李不管，一定要我簽，我只好簽了十六張本票，每張面額五萬元
    。當時泡沫紅茶店老闆有衝出來，問什麼事，有個人說處理債務問題，不會讓你
    的店有損失，老闆就沒有講話，因為對方有四、五個人，還拿刀子。後來他們就
    押我到保全車上，要帶我去找代書，寫本票。除了本票外，還寫了一張八十萬元
    的借據。借據上有個證明人，就是打我的人。當時我因重利罪通緝在案，不敢報
    警。「李坤政」是以前的客戶，剛好有他的資料是老闆要我這麼說的。乙○○當
    時有看到，我還把皮夾子丟給他。後來他們把我押到台中市○○路上，就把我丟
    下車。他們原本不讓我下車，我說我一定會還，事隔一星期，我先給告訴人甲○○二萬元，並且陸續還了六、七萬元，都是他本人來拿的等語。
四、經查被告固有帶同甲○○共同至台北寶島商業銀行延平分行辦理新不求人貸款三
    十萬元，經該行審核後核准貸款二十萬元，而告訴人甲○○雖指稱其並未拿到該
    款項云云，惟查該項貸款二十萬元確於貸款後之八十七年四月四日，經核撥二十
    萬元至王家麒之活期存款帳戶中，並由甲○○於同日至該銀行台中分行提領現金
    十八萬九千元正，此有寶島商業銀行延平分行九十年六月十九日寶銀延平字第九
    ０一０六號函附於本院卷可稽。足見告訴人甲○○指稱分文未取得，嗣後因收得
    繳交本息通知書始知情云云，顯非實情，尚難遽信，況告訴人甲○○經原審及本
    院屢傳均未到庭陳述，自難單憑其於偵查時之片面指訴，而認定被告有何施展詐
    術之行為。本件經調查各項有利及不利被告之證據，無從證明被告有施用詐術之
    客觀構成要件，自不能認定被告犯詐欺罪嫌。
五、至於公訴人指被告犯刑法第二百零一條第一項之偽造有價證券罪部分，經查被告
    所辯本票並非在伊自由意志下簽發，而係告訴人甲○○約伊出去在泡沫紅茶店，
    叫人強押伊，打伊，其中一人並用壹把開山刀架在伊脖子上，要伊簽「李坤政」
    的本票，伊被迫簽了十六張本票，每張面額五萬元。還寫了壹張八十萬元的借據
    ，當時伊因重利罪通緝在案，不敢報警等情。經查證人乙○○於原審到庭證稱：
    「（八十七年十一月十三日甲○○找被告丙○○在台中市○○路泡沫紅茶店商談
    還款事宜，在場否？）有在場。之前甲○○聯絡被告，被告要我載他去泡沫紅茶
    店，到了以後，甲○○也到，後來有三、四人跑出來，其中一人拿開山刀，押被
    告簽本票，那些人要我走，被告說不關我的事，把他的皮包丟給我，叫我走，我
    就看到一堆人，押著被告簽本票，並且毆打被告，本票寫完，被告就要我走。後
    來我就走了，被告丟一個皮包給我。（被告丟皮包給你做何用？）我不知道，他
    說要我幫他保管。（被告寫了幾張本票？）大約三、四張。面額我不清楚，當時
    我看到他們拿本票給被告寫，但他們不給我看寫什麼。（當時有寫借據否？）沒
    有看到寫借據。只有寫本票。（開山刀架在被告何處？何人所架？）開山刀架在
    被告脖子上，是跟甲○○一齊來的人，不是甲○○。（幾個人打被告？）他們衝
    過來就打，大約三、四人，包括甲○○。（甲○○當時說什麼？）聊了一下子，
    我不知道他們說什麼，因為當時我在對面超商，被告叫我過來，好像他們在說，
    被告欠他們的錢」等語（見原審八十九年十月二十六日訊問筆錄）。於本院審理
    時到庭證稱：「八十七年十一月十三日伊載被告至台中市○○路泡沫紅茶店，之
    前王家麒連絡被告，被告要伊載渠去泡沫紅茶店，到了以後，王家麒也到，後來
    有三、四個人跑出來，其中一人拿開山刀，伊就跑出去到對面７─１１便利商店
    ，後伊也被對方找進去，站在旁邊，後有見被告被押著簽本票，被告被迫簽本票
    伊有在場，被告有丟皮包給伊，並要伊走。該泡沫紅茶店老闆娘有問什麼事，有
    個人說處理債務問題，該店之老闆娘就沒有再問」等語。查證人乙○○之證詞與
    被告所辯大致相符。參諸告訴人甲○○於偵查中所提出之本票四紙，每張均為面
    額五萬元，合計共二十萬元，而被告丙○○既未取得告訴人所借貸之二十萬元，
    該二十萬元確係告訴人王家麒領走，有如上述，被告若非處於非自願狀態之情勢
    下，何以願意負擔二十萬元借貸債務，而簽立四紙本票？且告訴人甲○○於提出
    告訴後，即自始未到庭作證說明事實經過，茍確有受被告詐欺及被告擅自偽造本
    票償債情事，何以不願出庭與被告對質及陳明案發經過？再參以告訴人明明自行
    領走所貸得之款項，卻誣指係被告侵吞而欲陷被告於罪，顯見告訴人之指訴難以
    採信。而被告確於八十六年、八十七年間因另案重利等罪，經法院通緝在案，亦
    有本院被告全國前案紀錄表及通緝案件報告書在卷可稽。可稽。從而被告丙○○
    所辯稱該四紙本票係因受告訴人甲○○及其友人脅迫始簽發，應係實情，則被告
    丙○○就上開四紙本票既非出於自由意願而簽發，自始即無偽造有價證券之意思
    ，自不構成偽造有價證券罪。
六、原審認不能證明被告犯罪，而諭知無罪之判決，核無不合，檢察官上訴意旨猶執
    陳詞指稱被告確偽造有價証券及詐欺取財之事實，業據告訴人甲○○指述歷歷。
    此外，復有寶島商業銀行延平分行甲○○「新不求人」信用貸款借款申請書影本
    一祇及本票影本四祇在卷可憑。又被告丙○○所舉証人乙○○証稱：丙○○係因
    遭甲○○率人毆打情況下始簽下該本票等語，以証明其係被迫簽立本票，然查，
    本件被告是否係因告訴人率人毆打下始簽立本票，本有疑問，即使或因告訴人當
    時以人多勢眾之勢使被告簽立本票，被告亦不得以偽造他人名義方式簽立本票，
    況被冒名之李坤政亦因被告之犯行，多次出庭應訊，且經台灣士林地方法院檢察
    署以八十八年度偵字第七一二六號案件為不起訴之處分，有該不起訴處分書一祇
    在卷可稽，足見被告冒名偽造有價証券詐欺之犯行，致使李坤政本人受創極深稱
    ，自應認被告有偽造有價証券之主觀犯意，是被告上開所辯，純屬卸責之詞，不
    可採信。原審以告訴人經多次傳訊未到，認告訴人之指訴不可採，而為被告無罪
    之判決，似有未洽。原審未審酌上開証據，逕採被告所辯之詞，顯難昭折服云云
    。惟查被告固有帶同甲○○至台北寶島商業銀行延平分行辦理新不求人貸款三十
    萬元，經該行審核後核准貸款二十萬元，而該貸款告訴人甲○○雖指稱並未拿到
    該款項，惟查該款確於貸款後之八十七年四月四日，即由甲○○領取在案，有如
    上述。顯見甲○○之指訴不實，無從證明被告有施用詐術之客觀構成要件，又被
    告所辯稱本票係告訴人甲○○叫人強押伊，打伊，用開山刀架在伊脖子上，要伊
    簽「李坤政」的本票，當時伊因重利罪通緝在案，不敢報警等情，亦經證人乙○○於原審及本院到庭證實，且被告確於八十六年、八十七年間因另案重利等罪，
    經法院通緝在案，亦有本院被告全國前案紀錄表及通緝案件報告書在卷可稽。足
    見被告丙○○所辯稱該四紙本票係因被脅迫始簽發，應係實情，被告丙○○就上
    開四紙本票既非出於自由意願而簽發，自始即無偽造有價證券之意思，自不構成
    偽造有價證券罪。是仍不能遽認被告罪名，本件檢察官上訴核無理由，應予駁回
    。據上論斷，應依刑事訴訟法第三百六十八條，判決如主文。
本案經檢察官吳慎志到庭執行職務。
中    華    民    國     九十     年       七       月       二十四     日
                      臺灣高等法院刑事第十七庭
                              審判長法  官  陳  正  雄
                                    法  官  許  宗  和
                                    法  官  許  錦  印
右正本證明與原本無異。
如不服本判決應於收受送達後十日內向本院提出上訴書狀，其未敘述上訴之理由者並
得於提起上訴後十日內向本院補提理由書（均須按他造當事人之人數附繕本）。
                                    書記官  黃  德  煌
中    華    民    國     九十     年       七       月       二十五     日


司法院資訊處製作；財團法人民間司法改革基金會備份。
